【裁判字號】    98,上更(一),106
【裁判日期】    990831
【裁判案由】    誣告
【裁判全文】
臺灣高等法院臺中分院刑事判決     98年度上更(一)字第106號
上  訴  人  臺灣臺中地方法院檢察署檢察官
被      告  戊○○
選任辯護人  葉涵德律師
上列上訴人因被告誣告案件，不服臺灣臺中地方法院94年度訴字
第1248號中華民國95年4月11日第一審判決（起訴案號：臺灣臺
中地方法院檢察署93年度偵續字第228號），提起上訴，經本院
判決後，由最高法院發回更審，本院判決如下：
    主  文
上訴駁回。
    理  由
一、公訴意旨略以：戊○○、己○○係夫妻，戊○○於民國84年
    底間，於臺中縣沙鹿鎮○○路422號開設永鎮閣珠寶店，復
    因業務周轉需要，即偶向庚○○調借現金週轉，自86年1月
    25日起至86年5月24日止，在庚○○介紹下，陸續向甲○○○借貸8筆總金額約新臺幣（下同）210萬元之款項。後戊○○又以需款孔急，由庚○○充當連帶保證人，以月息3萬元
    而向甲○○○、丁○○共借得100萬元，戊○○並簽發大眾
    商業銀行沙鹿分行86年11月30日期之0000000號同額支票予
    甲○○○以供還款擔保，再由己○○另簽發面額各3萬元之
    支票6張以付利息，繼又應甲○○○要求，以己○○所有坐
    落台中縣大雅鄉○○○路272巷36號3樓房屋及基地為擔保，
    由代書丙○○依銀行業慣例辦理債權金額為120萬元之抵押
    權設定。詎戊○○竟基於誣告之意圖，明知其將印章提供庚○○據以設定前述抵押權，復知悉抵押債權設定為120萬元
    ，庚○○並無偽造犯行，竟對庚○○等提出偽刻印章、偽造
    文書之刑事告訴，幸經檢察官詳查，以87年度偵字第22976
    號為不起訴處分確定，戊○○誣陷始未得逞。案經被害人庚○○告訴偵辦，認被告戊○○所為，涉犯刑法第169條第1項
    之誣告罪嫌。
二、證據能力之說明：按被告以外之人於偵查中向檢察官所為之
    陳述，除顯有不可信之情況者外，得為證據，刑事訴訟法第
    159條之1第2項定有明文。本案有關證人之供述證據，其於
    法院審理中所為之陳述，本有證據能力，至於檢察官偵查中
    之陳述，並無顯有不可信之情況，依前揭規定，亦有證據能
    力。是本件判決所引用之下列證據，均有證據能力，合先敘
    明。
三、訊據被告戊○○，坦承有前揭對庚○○提出偽刻印章、偽造
    文書告訴之事實，惟堅詞否認有誣告之犯行，辯稱：伊雖然
    提供其妻己○○所有坐落台中縣大雅鄉○○○路272巷36號3
    樓房屋及基地為擔保設定抵押權予甲○○○，但擔保債權金
    額是100萬元，並非120萬元，又抵押期限是半年，何以登記
    為1年，且其未曾交付自己之印章，始提出告訴，並無誣告
    之行為等語。
四、經查：
(一)按告訴人所訴事實，不能證明其係實在，對於被訴人為不起
    訴處分確定者，是否構成誣告罪，尚應就其有無虛構誣告之
    故意以為斷，並非當然可以誣告罪相繩；又告訴人所訴之事
    實，若有出於誤會或懷疑有此事實而為申告，以致不能證明
    其所訴之事實為真實，縱被訴人不負刑責，而告訴人因缺乏
    誣告之犯意，亦難成立誣告罪(參照最高法院59年台上字第
    581號判例、94年度台上字第1578號判決要旨)。
(二)被告戊○○固於87年10月20日具狀向台灣台中地方法院檢察
    署提出告訴，其意旨略稱：戊○○於86年4月底透過庚○○
    ，向甲○○○借款100萬元，為期半年，乃開立前揭支票交
    予甲○○○，作為債權擔保，並開立面額各3萬元，發票日
    分別為86年6月1日、7月1日、8月1日、9月1日、10月1日、
    11月1日之支票6張，以支付半年利息，嗣庚○○、甲○○○
    等二人於86年5月10日，突至其店內，要求提供不動產設定
    抵押權登記，俾資為借款之擔保，其乃提供己○○前開房地
    之相關證件，交庚○○等二人辦理前揭借款之抵押權設定手
    續，其後庚○○等二人再委託丙○○代書辦理該項設定登記
    。嗣於抵押權設定登記後，其發現庚○○等二人將抵押權存
    續期限登記為自86年5月11日（似係「10日」之誤繕）起至
    87 年5月9日止，為期1年，擔保權利金額則登記為120萬元
    ，比當初言明之借款100萬元，多出20萬元，期限則多出半
    年，且該抵押權設定登記申請書上又蓋用擅自偽造之戊○○
    印章，乃致電庚○○等二人查詢，甲○○○始同意前述借款
    期間延長為1年，庚○○等二人且至其住處要求將本件支票
    日期更改為87年11月30日，其再開立面額各3萬元之支票6紙
    ，供支付後半年之利息，庚○○、甲○○○、丙○○前開所
    為，均共同犯有偽造文書罪嫌等語（見92年度偵字第12827
    號卷第139-142頁、第145-146頁）。
(三)證人即告訴人庚○○於原審證稱：原先與被告戊○○約定借
    款半年，故於借款後半年，即向被告催討借款，另因代書表
    示借款100萬元應加計利息及違約金，乃依慣例設定擔保債
    權金額為120萬元之抵押權等語（見原審卷第100頁）；證人
    甲○○○亦證稱：被告戊○○於86年5月間向其借款100萬元
    ，原約定借半年，故被告原僅簽發、交付半年之利息支票，
    嗣半年屆至後，被告要求准予延期清償，經其同意，被告才
    又交付半年之利息支票，並將原來交付供擔保之本件支票上
    所載發票日年份，改為87年等語（見原審卷第104-105頁）
    。彼等所證有關抵押權之債權金額及存續期限部分，核與證
    人即代書丙○○證稱：「(問：設定抵押權120萬元，是誰跟
    你說要設定的？)庚○○跟我說他借給被告100萬元，我是按
    照銀行加百分之二十的例子，所以設定120萬元。」、「(
    問：既然是普通抵押權，為何還要寫依照各個債務契約之約
    定？)我是按照銀行的登記方式，銀行登記都這麼寫，設定
    都要加兩成，就是加百分之二十。」、「(問：你辦理設定
    登記，抵押權的期間為何寫一年？)一般借錢都是以一年為
    期，要拍賣抵押物比較好處理，時間不會太長，如果要再辦
    理延長。」、「(問：債權只有半年，為何會改成一年？)我
    不知道他們約定半年，我是按照我自己的意思寫的。」等情
    (見本院卷第205-206頁)，亦相符合。而本件房地確於86年5
    月17日經設定擔保債權金額為120萬元，存續期間自86年5月
    10日起至87年5月9日止之抵押權登記，且本件支票上載發票
    日原為86年11月30日，其後年份經改為「87」等情，亦有本
    件建築改良物、土地登記簿謄本及本件支票等影本可稽（見
    92年度發查字第1460號卷第22-27頁、第29頁）。足見本件
    抵押權設定登記之內容，其中擔保債權金額及存續期限部分
    ，確與實情略有出入。證人丙○○於本院作證時並稱：「(
    問：在你辦理設定登記過程中，被告或其家人有無到你事務
    所跟你接洽過？)沒有。」、「(問：己○○有無跟你見過面
    ？) 沒有見過，今天第一次見到她。」(見本院卷第205頁全
    面)，亦足證被告就抵押權設定登記之事宜，並未接洽或參
    與其事。則依前開庚○○等人之證詞及證據資料顯示，被告
    於86年5月間向甲○○○借款時，金額僅100萬元，期限亦僅
    半年，係因庚○○於委託丙○○辦理抵押權設定登記手續時
    ，丙○○表示抵押權設定所擔保之借款，依慣例均加計利息
    及違約金，乃設定擔保債權金額為120萬元之抵押權登記，
    並按一般借錢的作法，登記期限為1年。本件代書丙○○前
    揭依一般慣例所為之登記內容，並無證據證明被告戊○○係
    屬知情並經其同意。
(四)又被告究有無交付其印章供辦理前開抵押權設定登記一節，
    證人丙○○證稱是庚○○拿來的(見本院卷第208頁)，證人
    庚○○亦坦承交付戊○○之印章給丙○○，但陳稱該印章是
    戊○○與己○○所交給的(見本院卷第208頁)，而被告戊○○及證人己○○則均否認曾交付戊○○印章給庚○○(見本
    院卷第207頁反面)，致被告戊○○與告訴人庚○○二人各執
    一詞。然依卷附庚○○為辦理前開抵押權設定登記，於收受
    被告交付之相關證件時所書立之保管單顯示，其內記載已交
    付土地權狀2份、己○○之印鑑證明書3份，另應再交付建物
    之保存登記正本、己○○之身分證影本，及註記「設有交付
    不全者，另再聯絡」等語(見92年度偵字第12827號卷第35頁
    ) ，其內並未敘及有無交付被告戊○○之印章。如果當時戊○○或己○○確有交付印章予庚○○，何以該保管單上未予
    載明？而該保管單上所載「設有交付不全者，另再聯絡」等
    語，似指庚○○若有需要該保管單所未記載之資料、物品時
    ，雙方應再聯絡解決，亦難憑此即謂被告戊○○嗣後一定有
    交付印章給庚○○。另告訴人庚○○雖指稱，被告交付其印
    章用以抵押權設定登記，經告訴人交還後，嗣發現被告竟持
    該印章蓋用於民事執行之聲請狀，因而露出其犯罪之真確證
    據云云(見92年度偵字第12827號卷第53頁)，檢察官因而聲
    請鑑定相關印文(見原審卷第28-29頁)；原審據此將系爭房
    地辦理抵押權設定登記之土地登記申請書上之「戊○○」印
    文（編為甲1類）、土地建築改良物抵押權設定契約書上之
    「戊○○」印文（編為甲2類）、被告於台灣台中地方法院
    92 年度執三字第12636號民事強制執行事件92年6月3日提出
    之民事聲請狀（下稱系爭聲請狀）上之「戊○○」印文（編
    為乙類），及被告於系爭聲請狀上蓋用之印章所蓋之印文（
    編為丙類），送請法務部調查局鑑定其上「戊○○」之印文
    是否相同，經該局以照相放大、重疊比對、特徵比對等方法
    鑑定結果：甲1類、甲2類印文均與丙類印文不同，乙類印文
    與丙類印文相同，有該局95年2月27日調科貳字第095000810
    60號鑑定通知書及所附之比對分析表在卷可參（見原審卷第
    75-76頁）。此鑑定結果，並無法證明前揭抵押權設定契約
    書及申請書上之「戊○○」印文，係出自被告戊○○所有之
    印章，反足證告訴人庚○○之前揭指稱，與事實不符。從而
    ，並無積極證據足證被告戊○○確有提出前揭抵押權設定登
    記所使用之「戊○○」印章。
(五)綜上所述，被告之前揭告訴，尚非全然無因，亦非憑空虛構
    ，難認其有誣告之故意。至告訴人庚○○指被告戊○○於前
    開告訴狀中，另指訴庚○○等四人涉犯偽造有價證券、詐欺
    及重利等罪嫌部分，則經檢察官查明被告並未虛構事實，自
    非誣告，而不另為不起訴處分(見93年度偵續字第228號卷第
    113-115頁)。揆諸前揭最高法院判例及判決要旨，被告既缺
    乏誣告之犯意，自不成立誣告罪。
五、原審因而以不能證明被告有誣告之犯行，諭知無罪之判決，
    經核並無不合。檢察官依據告訴人庚○○之請求提起上訴，
    以原判決僅憑臆測，違反經驗及證據法則等情，指摘原判決
    不當，惟並未提出足以證明被告確有犯罪事實之積極證據，
    應認其上訴為無理由，應予駁回。
據上論斷，應依刑事訴訟法第368條，判決如主文。
本案經檢察官乙○○到庭執行職務。
中    華    民    國    99    年    8    月    31    日
            刑事第十一庭  審判長法  官  郭  同  奇
                                法  官  陳  慧  珊
                                法  官  洪  曉  能
檢察官得上訴，被告不得上訴
以上正本證明與原本無異。
如不服本判決應於收受送達後十日內向本院提出上訴狀，其未敘
述上訴之理由者並得於提起上訴後十日內向本院補提理由書（均
須按他造當事人之人數附繕本）「切勿逕送上級法院」。
                                書記官  林  明  冬
中    華    民    國    99    年    8    月    31    日

司法院資訊處製作；財團法人民間司法改革基金會備份。
